臺灣臺北地方法院民事判決　　　　　　 99年度家訴字第143號
原　　　告　曾雅青
　　　　　　曾裕璋
　　　　　　曾雅祺
上列三人共同
訴訟代理人　吳莉平
被　　　告　曾初惠
上列當事人間返還遺產事件，經臺灣桃園地方法院九十九年度家
訴字第一○五號民事裁定移送前來，本院於民國一百年六月十日
言詞辯論終結，判決如下：
    主  文
兩造對於被繼承人曾彭月桂如附表一所示之遺產准予分割，分割
方法如附表二所示。
訴訟費用由被告負擔二分之一，餘由原告負擔。
    事  實
甲、原告方面：
一、聲明：對於被繼承人曾彭月桂之遺產，原告應依法均分。
二、陳述略稱：
  (一)被繼承人曾彭月桂於民國九十七年十月九日死亡，繼承人為
    兩造（原告曾雅青、曾裕璋及曾雅祺三人，因被繼承人曾彭
    月桂之子即原告父親曾繁昌先於被繼承人曾彭月桂死亡，而
    代位繼承）。被繼承人曾彭月桂之遺產依遺產稅免稅證明書
    記載為郵局存款新臺幣（下同）一百六十二萬元，惟另尚有
    渣打銀行活期存款四萬四千四百八十二元，九十八年十二月
    十四日到期之一百萬元債券及九十七年配息三萬九千九百九
    十五元、九十八年六月二十二日到期之定存十一萬元，共二
    百八十一萬四千四百七十七元，除奠儀外，全額遭被告領取
    占為己有。原告三人曾於九十八年四月九日寄發存證信函予
    被告，惟被告仍相應不理，爰依法請求原告應均分遺產。
  (二)被繼承人曾彭月桂生前有參加幾個會賺些利息，也有種些青
    菜來賣，每月亦有五千至一萬元的褓姆費收入，加上曾繁昌
    不定時不定額會給被繼承人曾彭月桂零用金，每年亦會給予
    被繼承人曾彭月桂三萬元之壓歲錢。原告父母購買房子時，
    原係向銀行貸款，嗣轉向被繼承人曾彭月桂承借一百萬元，
    每月給其一萬元利息，幾年後就返還被繼承人曾彭月桂一百
    萬元，另被繼承人曾彭月桂每月又可領三千元之老人年金，
    故非如被告所述，被繼承人曾彭月桂的錢均係其給與。約十
    年前曾繁昌曾告知原告訴訟代理人，被繼承人曾彭月桂的財
    產約有五百萬元，九十三年間曾繁昌死亡後，被繼承人曾彭
    月桂財產就由被告管理。九十四年至被繼承人曾彭月桂九十
    七年十月九日死亡期間，其未曾有重病、住院及任何意外須
    支領大筆現金，然被告卻在這段期間內，陸續支領被繼承人
    曾彭月桂渣打銀行活存三十萬四千四百元及定存總數九百三
    十五萬元，顯然涉及盜領及侵占。
  (三)原告父母購買的房子係原告父母辛苦換來，當然登記在原告
    父母名下，至於曾繁昌曾向被繼承人曾彭月桂表示以後買房
    要登記予其名下，僅係為了安撫其情緒而為之善意謊言。原
    告父母之所以可以購買那麼多房子，係因為原告父母理財有
    道所致。奠儀部分原告訴訟代理人有收取，都是曾繁昌生前
    與親族往來、鄰居及原告訴訟代理人娘家親人致意，被告可
    將其同事、友人致意之奠儀計算出來，就此部分原告願意全
    額退還，喪葬費確實是被告支付，但是否為被告所稱之數額
    三十二萬二千一百五十元則不清楚，款項來源係被繼承人之
    遺產支付，或被告的錢支付也不清楚。
三、證據：聲請調取被繼承人曾彭月桂渣打銀行新明分行帳戶明
    細，並提出遺產稅免稅證明書一件、戶籍謄本四件、奠儀明
    細、債券利息扣繳憑單影本一件、被繼承人曾彭月桂五年期
    債券到期通知為證。
乙、被告方面：
一、聲明：駁回原告之訴。
二、陳述略稱：
  (一)被繼承人曾彭月桂在世時，原告等人及其母親即原告訴訟代
    理人吳莉平從未幫忙其洗過一件衣服，生病時亦未探視，被
    告與被繼承人曾彭月桂住在桃園縣中壢市富貴新村（下稱富
    貴新村住處）時，其等亦很少探視。八十三年四月二十四日
    被告父親去世，被告提供被告之戶籍謄本、印章予曾繁昌，
    之後曾繁昌就其與被告父親遺產中給被告三十萬元，據被繼
    承人曾彭月桂表示當時曾繁昌就被告父親遺產中獲得四百多
    萬元，後來買桃園縣中壢市○○路三○○號房子及桃園縣中
    壢市○○街一百十二號店面。故此次就被繼承人曾彭月桂之
    遺產，被告遂依曾繁昌繼承被告父親模式辦理，期間被告曾
    多次通知原告，願給付六十萬元予原告均分。九十八年一月
    十六日被繼承人曾彭月桂百日祭拜完畢，原告訴訟代理人向
    被告要回富貴新村鑰匙要讓原告曾雅清住，故在被告認知中
    ，原告已得到了被繼承人曾彭月桂最珍貴之遺產。且原告及
    其訴訟代理人亦於九十四年間已獲得曾繁昌不少遺產，被繼
    承人曾彭月桂之奠儀亦被原告訴訟代理人拿走，其中有被告
    在桃園縣中壢市附近經常禮尚往來的同事、朋友，且致意奠
    儀之親戚間婚喪喜慶，亦多係通知被告參加，而未通知原告
    母親。
  (二)被繼承人曾彭月桂、原告父母及晚輩們均認富貴新村住處為
    被繼承人曾彭月桂之財產，被繼承人曾彭月桂曾因從地政機
    關得知富貴新村住處之所有權人非伊，而係曾繁昌後，相當
    生氣，嗣後曾繁昌向被繼承人曾彭月桂表示等到其以後買房
    子，會將所有權人登記成被繼承人曾彭月桂，但始終都沒有
    。被繼承人曾彭月桂曾於九十一年十月間拿出五十萬元整修
    富貴新村住處，被繼承人曾彭月桂因得知曾繁昌繼承被告父
    親遺產不少錢，氣得生病，夜裡無法入眠，被告為了不讓被
    繼承人曾彭月桂病情加重，就經常給予被繼承人曾彭月桂金
    錢，讓其有安全感。九十三年十二月間原告曾裕璋經被繼承
    人曾彭月桂同意，從渣打銀行（前竹企）領出之前被告給予
    的一百萬元買不記名債券，九十四年一月十五日被繼承人曾
    彭月桂叫被告至竹企領出該債券，並向被告表示「這本來就
    是妳的錢，妳可以自由處理。妳給的錢，有需要都可以拿回
    去」等語。原告等人均知道被繼承人曾彭月桂的錢，大多數
    是被告給的，有些是被告為了節稅，用被繼承人曾彭月桂名
    義存款，如遺產稅免稅證明書中五十二萬元部分，就是被告
    在九十六年間為了節稅以被繼承人曾彭月桂名義存入的。至
    於原告訴訟代理人表示曾繁昌每年給予被繼承人曾彭月桂三
    萬元壓歲錢部分陳述不實，曾繁昌僅在被告父親去世後，於
    過年時給予被繼承人曾彭月桂及被告各三萬元，僅此一次。
  (三)遺產稅免稅證明書中非全是被繼承人曾彭月桂的錢，定存十
    一萬元部分於九十七年六月二十二日到期時，被繼承人曾彭
    月桂連同渣打銀行的債券一併給了被告，該為被繼承人曾彭
    月桂之生前贈與，而債券利息自九十七年七月二十四日存進
    被繼承人曾彭月桂渣打銀行帳戶後，就不再存入，被繼承人
    曾彭月桂渣打銀行存摺從九十七年七月二十四日到其往生（
    九十七年十月九日），帳戶還有四萬四千四百八十二元。遺
    產稅免稅證明書所列遺產一百六十二萬元部分，五十二萬元
    部分利息是一千三百三十九元，一百十萬元部分利息是一萬
    三千一百九十元，共一萬四千五百二十九元。又遺產稅免稅
    證明書中記載之一百六十二萬元，且應先扣除被繼承人曾彭
    月桂喪葬費用三十二萬二千一百五十元（其中渣打銀行四萬
    多元存款亦有用來支付喪葬費用，其他係被告墊付）。
三、證據：提出兩造書信數件、喪葬費用明細表一件、收據數件
    、被繼承人曾彭月桂渣打銀行存摺影本一件、郵局存摺影本
    一件、不動產登記謄本、被告帳戶明細、紀念被繼承人相關
    資料為證。
丙、本院依職權調取被繼承人曾彭月桂財產所得資料、被繼承人
    曾彭月桂過世後中壢志廣郵局提領資料，並函請渣打銀行新
    明分行說明繼承人曾彭月桂活存帳戶債券收益及該相債券相
    關狀況。
    理  由
一、原告主張意旨略以：被繼承人曾彭月桂死亡後於中壢志廣郵
    局遺有存款一百六十二萬元，於渣打銀行新明分行遺有活期
    存款四萬四千四百八十二元、九十八年六月二十二日到期之
    定存十一萬元及九十八年十二月十四日到期之一百萬元債券
    ，前揭債券九十七年配息三萬九千九百九十五元，共二百八
    十一萬四千四百七十七元，全額遭被告領取占為己有，爰請
    求被告按原告應繼分比例分配遺產予原告等語。
二、被告答辯意旨則以：被繼承人曾彭月桂之財產多為被告給付
    曾彭月桂，且被繼承人曾彭月桂就渣打銀行新明分行定存十
    一萬元於九十七年六月二十二日到期後已贈與被告，另一百
    萬元債券亦已贈與被告，活存四萬四千四百八十二元則已用
    於喪葬費用，被告僅承認被繼承人死亡當時中壢志廣郵局之
    一百六十二萬元存款為遺產，其中又應扣除被告支付被繼承
    人曾彭月桂之喪葬費用等語置辯。
三、兩造對於下列事項不爭執：(一)被繼承人曾彭月桂於九十七年
    十月九日死亡，兩造為其繼承人，應繼分為原告三人每人各
    六分之一，被告二分之一；(二)被繼承人死亡當時中壢志廣郵
    局遺有一百六十二萬元存款為遺產。兩造爭執重點在於：(一)
    被繼承人曾彭月桂死亡時於渣打銀行新明分行是否有定存十
    一萬元為遺產？(二)被繼承人曾彭月桂死亡時於渣打銀行新明
    分行是否有活存四萬四千四百八十二元及九十七年債券配息
    為遺產？(三)被繼承人曾彭月桂死亡時於渣打銀行新明分行是
    否有一百萬元債券為遺產？(四)被繼承人曾彭月桂死亡時遺產
    範圍如何？遺產如何分配為適當？喪葬費用及奠儀問題應如
    何認定？爰就上揭爭點說明如后。
四、按「按繼承人得隨時請求分割遺產，民法第一千一百六十四
    條前段定有明文。又共有人因共有物分割之方法不能協議解
    決，而提起請求分割共有物之訴，應由法院依民法第八百二
    十四條命為適當之分配，不受任何共有人主張之拘束，及不
    得以原告所主張分割之方法不當，遽為駁回分割共有物之訴
    之判決。」（最高法院八十四年度台上字第九七一號裁判意
    旨參照）。經查：(一)兩造因對被繼承人曾彭月桂之遺產範圍
    有所爭執，無法達成遺產分割之協議，從而原告依民法第一
    千一百六十四條前段之規定訴請分割遺產為有理由，應予准
    許；(二)關於被繼承人曾彭月桂死亡時於渣打銀行新明分行是
    否有定存十一萬元為遺產，被告雖辯稱該定存十一萬元於九
    十七年六月二十二日到期後已贈與被告云云，然依渣打銀行
    新明分行九十九年十二月十六日覆函本院資料顯示，被繼承
    人曾彭月桂最後一筆定存十一萬元，受理日為九十七年六月
    二十三日，到期日為九十八年六月二十二日，帳號為000
    00000000000號，與被告所辯稱九十七年六月二
    十二日到期之十一萬元存款，帳號00000000000
    000號並不相同，被繼承人曾彭月桂死亡時於渣打銀行新
    明分行有十一萬元定期存款足堪認定；(三)依渣打銀行新明分
    行九十九年十二月十六日覆函本院資料顯示，被繼承人曾彭
    月桂死亡時於渣打銀行新明分行確有活存四萬四千四百八十
    二元，而原告所稱被繼承人曾彭月桂於九十七年之債券配息
    亦係匯入此帳戶，兩者顯然重複，自無理由重複計算原告所
    謂之債券配息列入遺產，至於日後被告是否將此四萬四千四
    百八十二元款項用於喪葬費用，並不影響被繼承人死亡當日
    具有此項遺產之事實；(四)兩造對於被繼承人曾彭月桂死亡時
    於渣打銀行新明分行是否有有一百萬元債券為遺產有所爭執
    ，然渣打銀行新明分行於一百年五月四日覆函本院之資料顯
    示，此債券之配息於被繼承人曾彭月桂生前均入被繼承人帳
    戶，於其過世後，九十八年、九十九年間之配息方由被告領
    取，足信於被繼承人曾彭月桂死亡當時，確有此一百萬元債
    券之遺產；(五)綜上所述，被繼承人於死亡當時之遺產如附表
    一所示，分割方法則依兩造應繼分比例分配為適當，如附表
    二所示。至於兩造所互相爭執之喪葬費用及奠儀問題，乃被
    繼承人曾彭月桂死亡後另行發生之爭議，非屬原告請求遺產
    分配返還之問題，應於本件遺產分割後，兩造另行會算解決
    該等問題，附此敘明。
五、兩造之其餘攻擊防禦方法，於本件判決結果無影響，爰不一
    一論列，附此說明。
六、據上論結，本件原告之訴為有理由，並依民事訴訟法第八十
    條之一條、第八十五條第一項前段，判決如主文。
中    華    民    國   100    年    6     月    28    日
                      家事法庭法  官  文衍正
以上正本係照原本作成。
如對本判決上訴，須於判決送達後20日之不變期間內，向本院提
出上訴狀
中    華    民    國   100    年    6     月    28    日
                              書記官  蔡沛圻
附表一：
一、中壢志廣郵局存款一百六十二萬元。
二、渣打銀行新明分行定期存款十一萬元。
三、渣打銀行新明分行活期存款四萬四千四百八十二元。
四、渣打銀行新明分行債券一百萬元。
附表二：
一、中壢志廣郵局存款一百六十二萬元，由原告三人各分得六分
    之一，被告分得二分之一。
二、渣打銀行新明分行定期存款十一萬元，由原告三人各分得六
    分之一，被告分得二分之一。
三、渣打銀行新明分行活期存款四萬四千四百八十二元，由原告
    三人各分得六分之一，被告分得二分之一。
四、渣打銀行新明分行債券一百萬元，由原告三人各分得六分之
    一，被告分得二分之一。